臺灣彰化地方法院民事判決　99年度訴字第822號
原　　　告　盧采妏
訴訟代理人　陳國偉律師
被　　　告　謝漢忠
　　　　　　謝國洲
　　　　　　謝正勇
　　　　　　謝奇宏
　　　　　　謝潘美銘
　　　　　　張春洋
訴訟代理人　黃錦隆
上列當事人間請求分割共有物事件，本院於民國100年8月18日言
詞辯論終結，判決如下：
    主  文
兩造共有坐落彰化縣埔心鄉○○段11地號、地目田、面積4138平
方公尺之土地准予分割。其中如附圖乙案即彰化縣溪湖地政事務
所複丈日期民國100年6月24日之土地複丈成果圖所示編號Ａ部分
，面積690平方公尺土地，由被告謝潘美銘、謝奇宏共有取得，
應有部分各2分之1；編號Ｂ部分，面積690平方公尺土地，由原
告盧采妏取得；編號Ｃ部分，面積690平方公尺土地，由被告謝
正勇取得；編號Ｄ部分，面積690平方公尺土地，由被告謝國洲
取得；編號Ｅ部分，面積297平方公尺土地，由被告謝漢忠取得
；編號Ｆ部分，面積297平方公尺土地，由被告張春洋取得；編
號Ｇ部分，面積784平方公尺土地，由被告謝漢忠、張春洋共有
取得，應有部分各2分之1。
訴訟費用由兩造依如附表所示之應有部分比例負擔。
    事實及理由
一、原告於訴狀送達後所為訴之變更、追加，屬訴訟標的對於數
    人必需合一確定時，追加其原非當事人之人為當事人，且經
    被告同意，合於民事訴訟法第255條第1項第1、5款之規定，
    自應予以准許。又被告謝國洲、謝奇宏，經合法通知，無正
    當理由，未於最後言詞辯論期日到場，核無民事訴訟法第38
    6條各款所列情事，本院爰准原告之聲請為一造辯論判決，
    前述程序事項，先予敘明。
二、按應有部分有抵押權或質權者，其權利不因共有物之分割而
    受影響。但有下列情形之一者，其權利移存於抵押人或出質
    人所分得之部分：一、權利人同意分割。二、權利人已參加
    共有物分割訴訟。三、權利人經共有人告知訴訟而未參加，
    民法第824條之1第2項定有明文。查本件被告謝國洲、謝正
    勇就其所有坐落彰化縣埔心鄉○○段11地號、地目田、面積
    4138平方公尺之土地（下稱系爭土地）之應有部分登記設定
    有最高限額抵押權，有土地登記謄本在卷可稽，本院業依當
    事人即共有人之聲請告知該最高限額抵押權人彰化縣埔心鄉
    農會本件分割共有物之訴訟，雖未據彰化縣埔心鄉農會依法
    繳費聲請參加訴訟，惟揆諸段首說明，其抵押權自應依法各
    移存於抵押人即被告謝國洲、謝正勇所分得之部分，特此敘
    明。
三、原告之主張與聲明：系爭土地為兩造共有，應有部分如附表
    所示，系爭土地並無訂定不分割之期限，亦無依法令或依物
    之使用目的有不能分割之情形，惟因被告謝國洲之應有部分
    遭債權人臺灣中小企業銀行聲請本院95年度執全字第2092號
    辦理假扣押查封登記，且兩造共有人無法協議分割，爰依民
    法第823條、824條訴請准予裁判分割。又原告配偶曾慶榮所
    有同段15、16、17-1、17-4地號土地與系爭土地相鄰，為能
    合併使用，以增進土地利用價值，爰聲明請求：兩造共有系
    爭土地准以如附圖甲案即彰化縣溪湖地政事務所複丈日期民
    國（下同）100年3月30日之土地複丈成果圖所示分割方案分
    割。
四、被告方面：
１、張春洋陳述略以：如附圖乙案即複丈日期100年6月24日之土
    地複丈成果圖所示分割方案，係經全體被告同意並簽名。此
    分割方案符合農業發展條例第16條之規定，且係依照共有人
    使用現況採原物分割方式辦理，無補償及拆屋問題。分割後
    共有人所分配之土地較為方正，能增進土地使用效益及方便
    管理，且分割後共有人所分配之土地，均面臨道路可直接出
    入通行。其中如附圖乙案所示編號Ｇ部分，面積784平方公
    尺之土地，由被告謝漢忠、張春洋各2分之1比例保持共有取
    得，已有被告謝漢忠、張春洋簽具之同意書附卷可證。原告
    盧采妏係以債權人名義經法院拍賣取得系爭土地前共有人即
    訴外人謝堂益之土地應有部分，謝堂益依其應有部分於系爭
    土地上之建物法律關係，應由原告自行與謝堂益釐清，故如
    附圖乙案所示編號Ｂ部分土地即謝堂益建物占用部分分歸原
    告盧采妏取得，不能將該編號Ｂ土地分配與被告謝漢忠，而
    由謝漢忠與謝堂益發生拆屋還地糾紛，較為公平合理。此外
    ，原告所提如附圖甲案之分割方式，會使被告謝國洲、謝正
    勇及張春洋所分配之如附圖甲案編號Ｃ、Ｄ、Ｆ土地均為不
    規則形狀，其土地利用價值性較低，且被告張春洋所分得之
    土地未臨道路，將造成無路通行之窘境。原告配偶曾慶榮所
    有同段15、16、17-1、17-4地號土地，與系爭土地間亦尚有
    道路阻隔，根本無法如原告所稱可以合併使用等語。
２、謝潘美銘、謝奇宏陳述略以：同意被告張春洋之分割方案，
    希望能讓我們母子所分得之土地維持共有，就現有地上建物
    及使用的範圍保持原狀取得等語。
３、謝正勇陳述略以：同意被告張春洋之分割方案，若取得如附
    圖乙案所示編號Ｃ部分土地，也不會叫被告謝國洲拆房子等
    語。
４、謝漢忠陳述略以：同意被告張春洋之分割方案等語。
５、謝國洲未於最後言詞辯論期日到場。其於被告張春洋所
    提出之分割方案上簽名表示同意。
五、兩造不爭執事項：
１、兩造共有系爭土地，應有部分如附表所示。系爭土地上有多
    棟建物，其中門牌號碼彰化縣埔心鄉○○路○段93巷1、3號
    建物，於70年間申請農舍使用執照，起造人為謝堂益；同巷
    9、11號建物，於80年間申請農舍使用執照，起造人為王鑾
    。前址建物現況1號建物為被告謝奇宏、謝潘美銘居住使用
    ，9號建物為謝國洲居住使用，11號建物為謝正勇居住使用
    。系爭土地係藉同地段12地號之水利地通行道路。
２、如附表所示原告對系爭土地之應有部分係於98年間應本院97
    年度執字第22708號強制執行案件拍賣取得謝堂益之土地應
    有部分。
六、得心證之理由：
１、兩造不爭執事項，並有土地登記謄本、地籍圖謄本在卷可稽
    ，本院亦會同地政事務所派員勘現場，各製有勘驗筆錄及複
    丈日期99年11月9日之土地複丈成果圖在卷可參，暨調閱前
    述97年度執字第22708號強制執行案卷，且函據彰化縣埔心
    鄉公所覆明前揭建物之登記核照資料均核係相符，自可信為
    真正。從而，兩造既各自提案分割，合於不能協議決定之情
    況，則揆諸「各共有人，除法令另有規定外，得隨時請求分
    割共有物。」、「共有物之分割方法，不能協議決定者，法
    院得因任何共有人之聲請，命以原物分配於各共有人。」，
    民法第823條第1項前段及第824條第2項第1款分別定有明文
    ，原告請求准予分割系爭土地，自合法有據。
２、原告主張應以如附圖甲案方式分割，被告不同意，陳稱應以
    如附圖乙案方式分割等語。經查，本院審酌系爭土地早有多
    棟建物供共有人居住使用，本合於原共有人謝家家產之配置
    使用，若有分割必要，宜尊重此本有之秩序，則以如附圖乙
    案方式分割，殆合於此原有之秩序，亦為全體被告所贊同，
    容稱公平。至於原告所主張以如附圖甲案方式分割，除分割
    後可使原告所取得土地接連其夫前述土地之利外，已係破壞
    前述系爭土地歷來使用之秩序，衍生被告間拆屋還地之糾紛
    ，造成分割後其中編號Ｆ部分土地無與公路適當連接等問題
    ，遑論原告於拍賣取得如附表應有部分時，依拍賣公告即知
    必擔處理地上建物之不利，若得執此分割方案拋此不利，更
    得前述接連其夫土地之利，至為不公，委不足採，故本院認
    以採取如附圖乙案方式分割為適當。
綜上，系爭土地自應准予以如附圖乙案方式分割，即其中編號Ａ
部分，面積690平方公尺土地，由被告謝潘美銘、謝奇宏共有取
得，應有部分各2分之1；編號Ｂ部分，面積690平方公尺土地，
由原告盧采妏取得；編號Ｃ部分，面積690平方公尺土地，由被
告謝正勇取得；編號Ｄ部分，面積690平方公尺土地，由被告謝
國洲取得；編號Ｅ部分，面積297平方公尺土地，由被告謝漢忠
取得；編號Ｆ部分，面積297平方公尺土地，由被告張春洋取得
；編號Ｇ部分，面積784平方公尺土地，由被告謝漢忠、張春洋
共有取得，應有部分各2分之1。
結論：原告之訴有理由，併依民事訴訟法第385條第1項前段、第
第80條之1，判決如主文。
中    華    民    國  100    年    9    月     1    日
                  民事第三庭    法  官  洪榮謙
以上正本係照原本作成。
如對判決上訴，應於判決送達後20日內向本院提出上訴狀。如委
任律師提起上訴者，應一併繳納上訴審裁判費。
中    華    民    國  100    年    9    月     1    日
                                書記官  蔡亦鈞
 附表
┌───────────────────┐
│彰化縣埔心鄉○○段11地號、地目田、面積│
│4138平方公尺之土地。                  │
├────────┬──────────┤
│ 共 有 人 姓 名 │  應  有  部  分    │
├────────┼──────────┤
│  謝 潘 美 銘   │     12分之1        │
├────────┼──────────┤
│  謝  奇  宏    │     12分之1        │
├────────┼──────────┤
│  盧  采  妏    │     6分之1         │
├────────┼──────────┤
│  謝  正  勇    │     6分之1         │
├────────┼──────────┤
│  謝  國  洲    │     6分之1         │
├────────┼──────────┤
│  謝  漢  忠    │     6分之1         │
├────────┼──────────┤
│  張  春  洋    │     6分之1         │
└────────┴──────────┘